臺灣高等法院刑事判決
109年度上訴字第1593號
上  訴  人  臺灣桃園地方檢察署檢察官
被      告  李訓謙



選任辯護人  方怡靜律師
(法扶律師)  馬翠吟律師
上列上訴人因被告違反毒品危害防制條例案件，不服臺灣桃園地
方法院107年度訴字第989號，中華民國109年2月21日第一審判決
（起訴案號：臺灣桃園地方檢察署107年度少連偵字第150號），
提起上訴，本院判決如下：
    主  文
原判決撤銷。
甲○○犯販賣第三級毒品未遂罪，處有期徒刑貳年。緩刑伍年，
緩刑期間付保護管束，並應向檢察官指定之政府機關、政府機構
、行政法人、社區或其他符合公益目的之機構或團體，提供貳佰
肆拾小時之義務勞務。扣案含有第三級毒品4-甲基甲基卡西酮、
硝甲西泮成分之咖啡包伍包（驗餘總淨重拾肆點貳肆公克，含包
裝袋伍只）、搭配門號○○○○○○○○○○號行動電話壹支（
含SIM 卡壹張），均沒收之。 
    犯罪事實
甲○○知悉4-甲基甲基卡西酮、硝甲西泮（硝甲氮平）均為毒品危
害防制條例列管之第三級毒品，不得非法販賣，竟基於販賣第三
級毒品以營利之犯意，於民國107 年4 月13日晚間6 時27分許，
以其所持用之門號0000000000號行動電話，在微信通訊軟體「星
巴克（160 ）」之聊天群組中，以暱稱「冷風吹」（起訴書誤載
為「冷吹」）（WeChatID：yaqin000000 ）張貼內容為「金蝙蝠
需要的晚間7 ：20前私數量」之訊息向不特定人要約販賣第三級
毒品。嗣臺北市政府警察局大同分局警備隊員警葉文禮於107 年
4 月18日下午2 時許，因執行網路巡邏勤務發現上開訊息，遂於
同日下午2 時31分許，佯裝購毒者而以微信訊息與甲○○聯繫，佯
稱欲購買毒品咖啡包5 包，雙方議定每包價金為新臺幣（下同）
600元，並約定在桃園市○○區○○路00號前交易。甲○○即於同日晚
間9 時35分許，抵達前開交易地點，欲與葉文禮進行交易，因而
為警當場查獲而未遂，並扣得含有4-甲基甲基卡西酮、硝甲西泮
成分之咖啡包5 包（驗前總毛重21.66 公克）及前揭行動電話。
    理  由
一、上揭犯罪事實，業據被告於警詢、偵訊、原審準備程序、審
    理、本院準備程序及審理時坦承不諱（偵卷第5 至7 頁、第
    70至71頁、原審卷一第21頁反面至22頁正面，卷二第47、12
    3 頁，本院卷第57、93頁），並有葉文禮出具之職務報告書
    、臺北市政府警察局大同分局搜索扣押筆錄、扣押物品目錄
    表、扣案毒品咖啡包照片、WeChat聊天紀錄翻拍照片、WeCh
    at語音通話譯文表在卷可稽（偵卷第16至18、28、29、35至
    43頁）。復被告為警查獲時所扣得之咖啡包5 包經送鑑驗結
    果，檢出第三級毒品4-甲基甲基卡西酮及硝甲西泮成分（驗
    前總毛重21.66 公克、驗前總淨重15.46 公克，鑑驗取用1.
    22公克，驗餘總淨重14.24公克），有內政部警政署刑事警
    察局107 年5 月2 日刑鑑字第1070037243號鑑定書在卷可參
    （見偵卷第78頁），且有前揭行動電話扣案可資佐證。又販
    賣毒品係違法行為，非可公然為之，且有其獨特之販售通路
    及管道，復無一定之公定價格，容易增減分裝份量，是其各
    次買賣之價格，當亦各有差異，或隨供需雙方之資力、關係
    之深淺、需求之數量、貨源之充裕與否、販賣者對於資金之
    需求程度如何，以及政府查緝之態度，為各種不同之風險評
    估，而為機動性之調整，是其價格標準，自非一成不變，且
    販賣者從各種「價差」或「量差」或「純度」謀取利潤方式
    ，亦有差異，然其所圖利益之非法販賣行為目的，則屬相同
    ，並無二致。況依一般民眾普遍認知，毒品價格非低、取得
    不易，且毒品之非法交易，向為政府查禁森嚴且重罰不寬貸
    ，衡諸常情，倘非有利可圖，殊無甘冒持有毒品遭查獲、重
    罰之極大風險，無端親送至交易處所，或以自身住居所附近
    為交易處所之理。從而，舉凡有償交易，除足反證其確另基
    於某種非圖利本意之關係外，通常尚難因無法查悉其買進、
    賣出之差價，而推諉無營利之意思，或阻卻販賣犯行之追訴
    。故凡為販賣之不法行為者，其販入之價格必較售出之價格
    低廉，而有從中賺取買賣差價牟利之意圖及事實，應屬符合
    論理法則而不違背社會通常經驗之合理判斷。經查，被告所
    為上開販賣第三級毒品未遂犯行，業經其供認在卷；復稽之
    被告於警詢時自承係以1 包400 元價格購得毒品咖啡包，再
    以5 包3,000 元之價格販賣予員警等語（偵卷第6 、7 頁）
    ，足證被告本件確有藉販賣毒品之方式謀取利潤，是被告主
    觀上具有營利之意圖，至為灼明。從而，本案事證明確，被
    告犯行堪以認定，應依法論科。
二、論罪：
  ㈠按行為後法律有變更者，適用行為時之法律。但行為後之法
    律有利於行為人者，適用最有利於行為人之法律，刑法第 2
    條第1 項定有明文。查被告行為後毒品危害防制條例第4 條
    第3 項已於109 年1 月15 日修正公布，並於同年7月15 日
    生效施行。修正前毒品危害防制條例第4 條第3 項係規定「
    製造、運輸、販賣第三級毒品者，處7 年以上有期徒刑，得
    併科新臺幣700 萬元以下罰金。」，修正後毒品危害防制條
    例第4 條第3 項則規定「製造、運輸、販賣第三級毒品者，
    處7 年以上有期徒刑，得併科新臺幣1,000 萬元以下罰金」
    ，是經比較新舊法之結果，修正後毒品危害防制條例第4 條
    第 3項之法定構成要件雖未變更，然其法定刑度已較修正前
    提高，準此，修正後毒品危害防制條例第4 條第3 項並無較
    有利於被告之情形，依刑法第2 條第1 項前段之規定，應適
    用行為時即修正前毒品危害防制條例第4 條第3 項之規定。
　㈡按4-甲基甲基卡西酮、硝甲西泮均屬毒品危害防制條例列管
    之第三級毒品，不得非法販賣。又刑事偵查技術上所謂之「
    釣魚」，係指對於原已犯罪或具有犯罪故意之人，以設計
    引誘之方式，迎合其要求，使其暴露犯罪事證，再加以逮捕
    或偵辦者而言。此乃純屬偵查犯罪技巧之範疇，並未違反憲
    法對於基本人權之保障，且於公共利益之維護有其必要性。
    警方為求破案，授意執勤員警佯裝購毒而與毒販聯繫，經毒
    販允諾，依約攜帶毒品交付予佯裝購毒之人，旋為埋伏員警
    當場查獲者，於此誘捕偵查案件，販毒者雖有販毒之故意，
    且依約攜帶毒品前往交付，並已著手實施販毒之行為，然因
    係受警員引誘偽稱欲購買毒品，警員原無買受毒品之意思，
    其虛與買賣毒品，意在辦案，以求人贓俱獲，伺機逮捕，實
    際上不能真正完成買賣毒品之行為，而應僅論以販賣毒品未
    遂罪（最高法院85年度第4 次刑庭會議決議參照）。查被告
    於網路上張貼暗示販賣毒品訊息，以尋找買家等情，業據其
    供承在卷（原審卷一第21頁反面），故被告本即有販賣第三
    級毒品之犯意，從而，警方僅係以引誘之方式使被告暴露犯
    罪事證，乃機會提供型之合法誘捕行為，與犯意誘發型之陷
    害教唆有別。又喬裝員警與被告聯繫購買毒品，並約定交易
    時間、地點後為警方逮捕，是被告已著手實施販賣第三級毒
    品行為，惟因員警並無購買毒品之真意，故事實上不能完成
    犯行，因此被告前開行為，僅應論以販賣未遂罪。是核被告
    所為，係犯修正前毒品危害防制條例第4 條第6 項、第3 項
    之販賣第三級毒品未遂罪。
　㈢被告已著手於販賣第三級毒品犯行之實行而不遂，為未遂犯
    ，爰依刑法第25條第2 項規定，按既遂犯之刑減輕之。 
　㈣毒品危害防制條第17條第2 項固於109 年1 月15 日修正公布
    ，並於同年7月15 日生效施行。而修正前毒品危害防制條例
    第17 條第2 項係規定「犯第四條至第八條之罪，於偵查及
    審判中均自白者，減輕其刑。」，修正後毒品危害防制條例
    第17 條第2 項則規定「犯第四條至第八條之罪於偵查及歷
    次審判中均自白者，減輕其刑。」，而被告於偵查、原審及
    本院審理時均坦認犯行不諱，已如前述，是不論依修正前或
    修正後之毒品危害防制條例第17條第2 項之規定，均有減輕
    其刑之適用，並無因該法律修正而具有利、不利變更之情事
    ，自無庸新舊法比較，逕行適用修正後之規定。是爰依修正
    後毒品危害防制條例第17條第2 項規定減輕其刑，並遞減輕
    之。
　㈤按犯第4 條至第8 條、第10條或第11條之罪，供出毒品來源
    ，因而查獲其他正犯或共犯者，減輕或免除其刑，危害防制
    條例第17條第1項固有明文，惟所稱「毒品來源」，係指被
    告持有供自己犯同條項所列各罪之毒品來源之謂。是倘係犯
    販賣毒品罪，自須供出本案所販賣毒品之來源，始足當之。
    而所稱「因而查獲」，則係指被告翔實供出毒品來源之具體
    事證，因而使有偵查（或調查）犯罪職權之公務員知悉而對
    之發動偵查（或調查），並因而查獲而言。因之，所謂「供
    出毒品來源，因而查獲」，必以被告所稱其本案所販賣之毒
    品來源與嗣後查獲之其他正犯或共犯間具有因果關聯性，始
    稱充足。亦即其供出之毒品來源，必須與其被訴之各該違反
    毒品危害防制條例犯行有直接因果關聯者，始得適用上開規
    定減免其刑，並非漫無限制。是苟被查獲之案情，與
　　被告自己所犯同條例所列之罪之毒品來源無關，自無前開減
    刑寬典之適用。經查：
　⒈被告於警詢、偵查中均供稱：我本件欲販賣予員警之毒品咖
    啡包係向自稱「億成」之男子所購得，「億成」之微信暱稱
    係「執著到底」等語（偵卷第6 、7 、70頁反面），參照被
    告手機內確有當日與暱稱「執著到底」之人聯繫購毒事宜之
    對話紀錄，亦有被告手機內容翻拍照片在卷可按（偵卷第38
    、39頁正面），堪認被告供稱情節非虛。
　⒉被告為警查獲後，為供出毒品來源，於警方監控下再以微信
    向「億成」聯繫購買毒品咖啡包，經「億成」指示少年共犯
    林○慶（民國00年0 月生，真實姓名年籍詳卷，所涉販賣第
    三級毒品犯行，經原審法院少年法庭判處有期徒刑1 年10月
    ，緩刑4 年確定）於107 年4 月19日凌晨2 時許至約定地點
    交易毒品咖啡包20包，為警當場查獲等情，亦有林○慶之搜
    索扣押筆錄、扣押物品目錄表、被告與暱稱「執著到底」之
    人聯繫購毒事宜之手機內容翻拍照片、語音通話譯文表、語
    音留言譯文表在卷可佐（偵卷第24、25、39、44至47頁），
    亦堪認定。惟參照被告、林○慶於警詢時所陳情節（偵卷第7
    、10頁反面），可知林○慶並未參與被告前開指陳「億成」
    出售本件遭扣案之毒品予其之犯行，是林○慶既與被告本次
    販賣第三級毒品未遂犯行之毒品來源無涉，縱其係因被告之
    供述、配合而查獲，然揆之前開說明，被告前舉亦核無毒品
    危害防制條例第17條第1 項減輕或免除其刑之適用。
　⒊林○慶為警查獲後，固指陳係其舅舅林億成指示其前來交易，
    惟對照被告於警詢時卻稱，「億成」告知前來交易毒品之林
    ○慶係其弟弟，已見被告與林○慶所陳情節不一；甚者，被告
    嗣後於林億成所涉之販賣第三級毒品案件偵查中，於警詢、
    偵訊時前後指訴情節不一，嗣林億成經臺灣桃園地方檢察署
    檢察官以107年度少連偵字第216號為不起訴處分在案，亦有
    前揭不起訴處分書在卷可稽（原審卷二第15至19頁）；此外
    ，參酌被告於本院審理時尚稱：我不確定我本次遭查獲之毒
    品，是否係向林億成購買等語（本院卷第93頁）。足徵被告
    亦不確定其本件之毒品來源究係向何人所購入，顯無因被告
    供述，進而查獲毒品來源之情事，自無毒品危害防制條例第
    17條第1 項之適用。　
　㈥刑法第59條規定之酌量減輕其刑，必須犯罪另有特殊之原因
    與環境，在客觀上足以引起一般同情，認為即使予以宣告法
    定最低度刑，猶嫌過重者，始有其適用。此所謂法定最低度
    刑，固包括法定最低本刑；惟遇有其他法定減輕之事由者，
    則應係指適用其他法定減輕事由減輕其刑後之最低度刑而言
    。倘被告別有法定減輕事由者，應先適用法定減輕事由減輕
    其刑後，猶認其犯罪之情狀顯可憫恕，即使科以該減輕後之
    最低度刑仍嫌過重者，始得適用刑法第59條規定酌量減輕其
    刑。經查，被告時值青壯，四肢健全，顯無不能謀生之情事
    ，竟為私欲，甘願鋌而走險從事販賣毒品，對社會秩序危害
    非輕，且查無特殊原因與環境，在客觀上足以引起一般人同
    情而顯然可憫之處，況本案業依刑法第25條第2 項未遂犯減
    輕、毒品危害防制條例第17條第2 項規定遞減其刑，要無量
    處最低度刑期猶嫌過重之情事，無刑法第59條酌減其刑之適
    用餘地。被告及辯護人請求依該規定減輕其刑，核無可採。
三、原判決撤銷部分：　　
  ㈠原審認被告罪證明確，予以論罪科刑，固非無見。惟查：㈠
    被告行為後，毒品危害防制條例第4 條第3 項已於109 年1 
    月15 日修正公布，並於同年7月15 日生效施行，原判決未
    及比較適用新舊法，尚有未洽。㈡本件被告並無毒品危害防
    制條例第17條第1 項減輕其刑規定之適用，已如前述，原審
    誤認被告係有符合該條規定之情事，進而適用前開規定予以
    減輕其刑，亦有違誤。是檢察官上訴主張，原審就被告本件
    援引毒品危害防制條例第17條第1 項之規定，予以減輕其刑
    ，於法顯有違誤，為有理由，應由本院予以撤銷改判。
　㈡審酌被告正值青壯，身體健全，不具無法謀生之情事，竟不
    思努力進取獲取所需，為圖個人私利，明知毒品具有成癮性
    、濫用性，對社會深具危害，仍欲販賣第三級毒品牟利，將
    造成毒品流通且助長泛濫，危害社會治安，幸本案因員警即
    時查獲而未遂，方未造成實害，被告所為應予嚴加非難，惟
    念被告犯後自始坦承犯行，對其行為無隱，堪認確有悔意，
    兼衡被告之素行、犯罪動機、目的、手段、欲販賣毒品之數
    量，暨其自陳高中畢業、未婚、於陶板屋廚房工作、每月薪
    資約3萬多元之智識程度、家庭生活經濟狀況等一切情狀，
    量處如主文第二項所示之刑。
　㈢被告未曾因故意犯罪受有期徒刑以上刑之宣告，有本院被告
    前案紀錄表附卷可稽，其因一時失慮偶罹刑典，犯後自始坦
    認犯行，並配合員警調查，復其行為時年紀尚輕，思慮雖有
    欠周，然究非惡性重大之徒，倘令其入監服刑，恐未收教化
    之效，即先受與社會隔絕之害，且被告目前已有正當工作，
    有在職證明書在卷可按（原審卷二第157頁），是本院認被
    告經此偵、審程序及刑之宣告，當已知所警惕而無再犯之虞
    ，因認宣告之刑以暫不執行為適當，爰依刑法第74條第1 項
    第1 款規定宣告緩刑5 年，並為促使被告記取教訓，依同條
    第2 項第5 款規定，命應向檢察官指定之政府機關、政府機
    構、行政法人、社區或其他符合公益目的之機構或團體，提
    供240 小時之義務勞務，並依同法第93條第1 項第2 款規定
    諭知緩刑期間付保護管束。倘被告未遵循本院所諭知緩刑期
    間之負擔，情節重大者，檢察官得依刑事訴訟法第476 條、
    刑法第75條之1 第1 項第4 款之規定，聲請撤銷本件緩刑之
    宣告，併予敘明。
四、沒收：
  ㈠按違禁物，不問屬於犯罪行為人與否，沒收之，刑法第38條
    第1 項定有明文。扣案含有第三級毒品4-甲基甲基卡西酮、
    硝甲西泮成分之咖啡包5 包（驗餘總淨重14.24 公克），係
    供被告本件販賣毒品未遂犯行所用，屬違禁物，不問屬於犯
    罪行為人與否，應依刑法第38條第1 項規定宣告沒收。又直
    接用以盛裝上開毒品之包裝袋5 只，因其上殘留之毒品難以
    析離，且無析離之實益與必要，應依同規定併予沒收。至送
    驗耗損部分，既已滅失，自無庸宣告沒收。
　㈡犯第4 條至第9 條、第12條、第13條或第14條第1 項、第2
    項之罪者，其供犯罪所用之物，不問屬於犯罪行為人與否，
    均沒收之，毒品危害防制條例第19條第1 項定有明文。扣案
    之搭配門號0000000000號行動電話1 支（含SIM 卡1 張），
    係被告所有，復供其與員警聯繫販毒事宜所用之物，業據被
    告於原審審理時供陳在卷（原審卷二第48頁），應依毒品危
    害防制條例第19條第1 項規定宣告沒收。
據上論斷，應依刑事訴訟法第369條第1項前段、第364條、第299
條第1項前段，修正前毒品危害防制條例第4 條第6 項、第3 項
，毒品危害防制條例第17條第2 項、第19條第1 項，刑法第2條
第1項前段、第11條、第25條第2 項、第74條第1 項第1 款、第2
項第5 款、第93條第1 項第2 款、第38條第1 項，判決如主文。
本案經檢察官翁珮嫻到庭執行職務。 
中　　華　　民　　國　　109 　年　　7 　　月　　22　　日
                  刑事第二十五庭審判長法　官  宋松璟
                                      法　官  黃翰義
                                      法　官  陳彥年
以上正本證明與原本無異。
如不服本判決，應於收受送達後20日內向本院提出上訴書狀，其
未敘述上訴之理由者並得於提起上訴後20日內向本院補提理由書
（均須按他造當事人之人數附繕本）「切勿逕送上級法院」。
                                      書記官  彭秀玉
中　　華　　民　　國　　109 　年　　7 　　月　　22　　日
附錄：本案論罪科刑法條全文
修正前毒品危害防制條例第4條
製造、運輸、販賣第一級毒品者，處死刑或無期徒刑；處無期徒
刑者，得併科新臺幣2千萬元以下罰金。
製造、運輸、販賣第二級毒品者，處無期徒刑或7年以上有期徒
刑，得併科新臺幣1千萬元以下罰金。
製造、運輸、販賣第三級毒品者，處7年以上有期徒刑，得併科
新臺幣7百萬元以下罰金。
製造、運輸、販賣第四級毒品者，處5年以上12年以下有期徒刑
，得併科新臺幣3百萬元以下罰金。
製造、運輸、販賣專供製造或施用毒品之器具者，處1年以上7年
以下有期徒刑，得併科新臺幣1百萬元以下罰金。
前五項之未遂犯罰之。